臺灣士林地方法院民事判決　九十年重訴字第三一五號
　　原　　　告　　丙○○
　　特別代理人　　乙○○
　　被　　　告　　甲○○
右當事人間附帶民事訴訟請求損害賠償事件，經本院刑事庭裁定移由本院審理，本院
判決如左：
    主      文
被告應給付原告新台幣伍佰柒拾陸萬零玖佰玖拾玖元，及自民國八十九年十一月十七
日起至清償日止，按年息百分之五計算之利息。
原告其餘之訴駁回。
訴訟費用由被告負擔十分之四；餘由原告負擔。
本判決於原告以新台幣壹佰玖拾伍萬元供擔保後，得假執行；但被告如於假執行程序
實施前，以新臺幣伍佰柒拾陸萬零玖佰玖拾玖元為原告預供擔保，得免為假執行。
原告其餘假執行之聲請駁回。
    事      實
甲、原告方面：
  子、聲明：
　　壹、被告應給付原告新台幣（下同）一千四百一十三萬零四百五十四元，及自起
　　　　訴狀繕本送達被告之翌日起至清償日止，按年息百分之五計算之利息。
    貳、前項請求，原告願供擔保，請准予宣告假執行。
    參、訴訟費用由被告負擔。
  丑、陳述：
  【壹】事實經過：緣原告於民國八十八年十月廿九日十七時五十分騎機車行經台北
        市○○○路○段途中，遭被告駕駛車號為ＨＲ－四一七八號之自小貨車撞擊
        ，造成原告頭部受有重傷。
  【貳】被告有過失：
    一、經查上開車禍發生之原因，係被告駕駛自小貨車於左轉彎時未讓直行車先行
        ，以致原告受傷，此有台北市車輛行車事故鑑定委員會鑑定意見書附卷可稽
        。被告之過失行為，業經台灣高等法院九十年度交上易字第二八三號刑事判
        決有罪確定在案（參見原證十六），爰合先敘明。
    二、被告雖在　鈞院審理中聲請傳訊證人李瑜荔及朱竹雄，惟該二名證人之證詞
        為偽：
    （一）證人等在本件訴訟及相關之刑事案件中數度出庭作證，皆謂目睹被告所駕
          駛的自小貨車在事發時是停在現場「讓機車先行」．．．云云。惟依渠等
          當庭在事故現場圖上所標示的自小貨車位置，其車頭已經越過紅磚人行道
          的延伸線，擋住了整個Ｔ字路口，根本沒有空間讓機車通行；並且依汽車
          實際尺寸而言，該車頭位置之車身將佔據了整個北向南車道，實無理由靜
          止原地數十秒或數分鐘不動，反而嚴重阻礙交通（事故當時為下班時間之
          交通尖峰時段），因此證人之證詞顯然違背事理，渠等所謂事發當時自小
          貨車是停在路口禮讓機車先行之陳述，實為偽詞。
    （二）證人朱竹雄表示：當時渠正要過馬路，因為被被告的車子擋住過不了，本
          來要罵他為何車子不走．．．云云（參見刑事第二審卷宗第七一頁）。其
          證詞本身亦有瑕疵：
      １、證人朱竹雄之證詞前後反覆不一，其真實性已堪質疑。
　　　２、證人於履勘時表示，事發當時正值下班時間，車流量很大，但依證人所指
　　　　　示之現場圖，當時證人竟然是站在車流不息的Ｔ字路口「正中央」準備過
　　　　　馬路，實在匪夷所思。
　　　３、如依證人所指示之人車相對位置，整個北向南車道完全被被告的廂型車佔
　　　　　據，整個車道淨空，正好讓證人朱竹雄從容過馬路，然則朱竹雄卻說渠因
　　　　　此被擋住而無法過馬路，根本違背事實。
　　　４、證人李瑜荔、朱竹雄又謂原告超速行駛．．．云云。惟證人等亦自承所謂
　　　　　原告超速之事實乃是根據渠等之目測判斷，此純屬證人臆測之詞，自不足
　　　　　以採信。
    （三）本件車禍發生撞擊時，被告所駕駛之小貨車係在行進中，並非靜止中：依
          事故現場圖示，案發現場被告自小貨車左後側有碎片散落，證人即處理車
          禍現場之員警王遙文亦證稱：上開碎片包括機車之零件、烤漆以及車殼碎
          片，該碎片散落物小而多且集中．．．等語，足證該碎片集中散落處應為
          本件車禍之撞擊地點；又被告自小貨車係在左前車頭與原告之機車撞擊，
          而事故後該撞擊地點卻位於被告自小貨車之左後側，足證被告之自小貨車
          於撞擊後已往前移動，顯係在行進中，而非處於靜止狀態。
    三、原告無過失：
    （一）原告領有自小客車之駕駛執照，而原告購買車號ＧＥＶ－九０三之重型機
          車騎乘代步已逾五年（參見原證十），從無肇事紀錄，足證原告駕駛該重
          型機車之技術純熟，縱使所持駕駛執照不符行政管理之規定，亦未能遽論
          原告有具體過失。按本件車禍係因被告違規搶先左轉所致，依當時情形，
          縱令原告持有重型機車駕照，本件車禍仍無法因此避免，因此，原告無合
          法駕駛執照乙節，與本件車禍之發生並無相當因果關係，原告即無過失責
          任可言。
    （二）原告依規定配戴安全帽：證人朱竹雄證述原告之安全帽在原告摔倒之前落
          地乙節，一則朱竹雄之證詞可信度頗堪質疑，業如前述；二則安全帽先行
          落地之可能性眾多，亦有可能是因為在劇烈撞擊下彈開，或有其他原因，
          未可直接推論係原告未繫好安全帽帶所致。
    （三）原告未靠右行駛，雖有違行政管理規定，但並無過失：
      １、本件車禍撞擊地點位在北向南車道，由於原告當時正駕駛機車由北向南行
          駛，因此原告機車對該北向南車道有道路優先使用權（以下簡稱路權），
          而對向行駛之被告自小貨車對該車道並無路權。是則，原告當時縱使並未
          靠右行駛，但此舉並未侵及被告的路權，而是被告搶先左轉侵犯原告之路
          權以致肇事，因此，原告對本件車禍之發生並無肇事歸因。
      ２、易言之，除非車禍發生當時原告機車與被告自小貨車均在北向南車道上行
          駛，因原告機車未靠右行駛以致發生擦撞，此種情況下因雙方對北向南車
          道均有路權，始可謂原告機車之違規行為對車禍之發生有過失；然而在本
          件車禍中，因被告自小貨車係在南向北車道上行駛，渠對對向之北向南車
          道並無路權，卻佔用對向車道搶先左轉，是為被告之過失，原告機車雖未
          靠右行駛，亦無過失可言。
      ３、依據車禍鑑定實務之見解，在幾乎完全相同的案例中，鑑定結果亦認定被
　　　　　害人無照駕駛重型機車且未靠右行駛，並無肇事因素，只是有違行政規定
　　　　　而已，此有車禍處理與鑑定實務見解乙則可資參考（原證廿五）。
    四、按「汽車在使用中加損害於他人者，駕駛人應賠償因此所生之損害。」民法
        第一百九十一條之二定有明文。被告因駕駛汽車而肇事，導致原告受傷之結
        果，自應依前開法條之規定賠償原告因此所生之損害。謹將請求賠償之損害
        範圍，詳述如下：
    （一）醫療費用：自八十八年十月廿九日起至九十年八月一日止，總計支出四萬
          九千零十二元整，有醫療費用收據九十三紙（參見原證四及原證十七），
          原告同意暫行請求其中三萬六千零九十三元（如附表八），其餘請求權留
          待日後再行使。
    （二）看護費用：按「不法侵害他人之身體或健康者，對於被害人因此喪失或減
          少勞動能力，或增加生活上之需要時，應負損害賠償責任。」民法第一百
          九十三條第一項定有明文。
      １、原告住院期間：因生活不能自理，有看護之必要，總計支出看護費用七萬
          五千六百元，其中六萬三千元係由被告支付，原告實際支出一萬二千六百
          元整（參見原證七）。
      ２、出院後門診治療期間：原告於八十八年十二月廿八日出院，但傷勢未癒，
          持續門診治療至八十九年七月廿九日（參見原證五及原證十七），在這段
          門診期間，原告仍有受看護之必要。
      ３、八十九年七月廿九日以後，原告傷勢雖已穩定，但經醫生診斷尚須復健一
          年（參見原證五），而原告亦確實持續復健至九十年八月一日（參見原證
          十七）。
      ４、在原告出院之後門診治療及復健治療期間，因原告遺存精神障礙，且因記
          憶力受損，對於人物、時間、空間、及事件之認知及記憶，均經常發生倒
          置及錯亂之情況，因此原告必須由旁人從旁指示始能料理其生活，否則有
          可能發生危險。職是之故，看護費用之支出乃是必要性之支出，而這段期
          間因原告無力雇請看護工，因此是由原告之配偶乙○○負責看護。
      ５、忠孝醫院於九十年九月十四日業已函覆　鈞院表示，原告「無法學習新的
          事務，終身均須他人從旁協助照顧」。易言之，原告終身有雇請看護工協
          助照顧之必要，而有增加支出看護費用之生活需求。但原告暫時請求住院
          、門診及復健治療期間之看護費用，其餘請求權亦予保留，待日後計算之
          後再向被告求償。
      ６、依行政院衛生署頒布之身心障礙等級所示，輕度癡呆症複雜的日常生活功
          能開始出現障礙，需在監督下生活。亦足以證明原告確實有接受看護之必
          要。
      ７、綜上，以看護工每天一千八百元之薪資標準（參見原證七）計算，前述門
          診及復健治療期間，總計原告應支付乙○○之看護費用為一百零四萬五千
          八百元整。連同住院期間所支出之看護費用一萬二千六百元，合計原告受
          有看護費用之損失為一百零五萬八千四百元。此為增加其生活上之需要，
          依前開法條之規定，原告自得請求被告賠償。
    （三）不能工作之損害：
      １、原告受傷前在吳美雲音樂教學中心（現已更名為索菲茲音樂教育聯盟）擔
          任音樂講師，年收入約為廿四萬元，有薪資證明書及公司執照各乙份為證
          （參見原證廿四）。
      ２、原告另外收有十一名家教學生，平均每月收入約為四萬零六百五十元，此
          有學生家長所出具之學費證明書共十一份為證（參見原證十三、原證十八
          ）。
      ３、以上合計，原告受傷前平均每月收入為六萬零六百五十元（詳如附表六）
          。而原告前開教學工作，幾乎都持續一年至五年以上，且廣受家長、學生
          的好評，並非一時一地之收入。
      ４、原告住院期間及出院門診復健治療期間（自八十八年十月廿九日起至九十
          年七月卅一日止），不能工作之損失約為一百二十七萬九千五百十九元。
    （四）減少勞動能力之損害額：
      １、按「不法侵害他人之身體或健康者，對於被害人因此喪失或減少勞動能力
          ，或增加生活上之需要時，應負損害賠償責任。」民法第一百九十三條第
          一項定有明文。原告因傷造成人格異常之變化、智能嚴重受損，智商只剩
          下七十七分、記憶力下降百分之二０至四０，有診斷證明書乙份為證（參
          見原證五）。原告前開腦傷後遺症經過台大、忠孝、馬偕、門諾等醫院之
          治療，仍未見起色，且經忠孝、馬偕、門諾醫院診斷為無法治癒改善，此
          有門諾醫院病歷摘要及放射檢查（磁震造影）報告各乙份為證（參見原證
          十九），並經忠孝醫院、台大醫院評估原告所遺存之高級大腦異常，屬於
          勞工保險殘廢等級第三級，此亦有診斷書二份為證（參見原證廿、原證廿
          一）。
      ２、在判斷民法第一百九十三條第一項之喪失或減少勞動能力時，係以專業醫
          師之診斷書及勞工保險條例第五十三條附表「殘廢給付標準表」所定之殘
          廢等級為最重要之判斷依據，而該殘廢給付標準表在精神障害類型中，評
          斷為第三級殘廢之身體損害狀態內涵為：「精神遺存顯著障礙，終身不能
          從事工作」，該表附註一對第三級殘廢之定義另補充謂：「為維持生命必
          要之日常生活活動尚可自理，但因精神、神經障害高度，終身不能從事工
          作者，適用第三級」、「有．．．記憶力障害．．．感情障害．．．人格
          變化等高度障害；或者麻痺等症狀，雖為輕度，身體能力仍存非他人在身
          邊指示，無法遂行其工作者，適用第三級。」（參見原證九）。亦即，凡
          屬於精神障害類之第三級殘廢者，即為終身不能從事工作，而為完全喪失
          工作能力（即民法第一百九十三條第一項之勞動能力）。其中縱然身體能
          力尚存，日常生活活動尚可自理，但如因精神、神經障害，非有他人在身
          邊指示，無法遂行其工作者，亦屬第三級殘廢，為終身不能從事工作，而
          完全喪失工作能力，此理甚明。
      ３、依忠孝醫院所出具之勞工保險殘廢診斷書亦載明：原告職業功能、社交功
          能退化，經長期精神復健治療後，身體能力仍存，但非他人在身邊指示，
          終身不能從事任何工作（參見原證十二）。原告既終身不能從事任何工作
          ，喪失百分之百工作能力無疑。
      ４、忠孝醫院於九十年九月十四日業已函覆　鈞院表示，原告「無法學習新的
          事務，終身均須他人從旁協助照顧」。原告既已無法學習新事務，也就無
          法接受再教育學習新的職業技能，是其工作能力確定終生喪失。
      ５、身心障礙手冊上的輕度癡症，同屬終身不能從事工作：
    　Ａ、按身心障礙者保護法（下稱身保法）第三條第一項規定：「本法所稱身
            心障礙者，係指個人因生理或心理因素，致其參與社會及從事生產活動
            功能受到限制或無法發揮，經鑑定符合中央衛生主管機關所定等級之下
            列障礙並領有身心障礙手冊者為範圍．．．」，同條第二項規定：「前
            項障礙類別之等級．．．由中央衛生主管機關定之。」即身心障礙手冊
            的領取，其功能在於享有身保法所提供之一切保障、福利與照顧。而身
            心障礙手冊上所載的身心障礙等級，其功能就在於判斷享有身保法提供
            福利給付的程度。此與勞工保險條例第五十三條附表之殘廢給付標準表
            ，係在判斷勞保保險金給付之程度，二者功能目的不同，從而對殘障的
            分類標準或有不同，然而相同的事實在不同的分類標準（身保法的身心
            障礙等級、勞保條例的殘廢等級）或有不同的歸類結果，但此並無礙於
            其是否終身不能工作之判斷。
        Ｂ、而依原告之身心障礙手冊所載，障礙類別為「癡症」，障礙等級為「輕
            度」（參見原證十一），就此輕度癡症（即癡呆症，也稱失智症）之內
            涵，依行政院衛生署按身保法第三條規定於八十八年五月十二日以醫字
            第八八○二七五八三號頒布之身心障礙等級表，其定義為：「心智正常
            發展之成人，在意識清醒狀態下，記憶力輕度喪失，近事記憶局部障礙
            、判斷力障礙，對時間之定向力障礙，自我無照顧能力部分缺損，且複
            雜的日常生活功能開始出現障礙，需在監護下生活者」（參見九十一年
            五月二日補充準備狀之附件第十頁、第十一頁），既亦曰「需在監護下
            生活者」，則當然沒有獨立完成工作之能力。況其所述內容，如記憶力
            障礙、定向力障礙、須他人從旁協助照顧等，亦與前揭診斷書所述之症
            狀完全相符，即依身保法身心障礙等級之「輕度癡呆症」，當然亦屬終
            身不能從事工作之完全喪失工作能力者，則被告僅持字面上「輕度」之
            字義，扭詞強稱此與勞保殘廢等級第三級矛盾云云，顯屬混淆，自不足
            採。
        Ｃ、至被告抗辯原告為輕度癡症，仍可透過再教育從事類似喜憨兒烘焙、洗
            車等工作，自謀生計．．．云云，顯與前揭輕度癡呆症之定義不符，委
            不足採。而被告所主張之喜憨兒，應屬前揭身心障礙等級分類之「智能
            障礙」，其中輕度智能障礙者是指心智發展不全「在特殊教育下可部份
            獨立自理生活，及從事半技術性或簡單技術性工作的輕度智能不足者。
            」（參見九十一年五月二日補充準備狀之附件第四頁）。易言之，被告
            前開抗辯顯將「輕度智能障礙」與「輕度癡呆症」混淆，爰一併釐清如
            上。
      ６、承上所述，原告既已喪失百分之百之工作能力，而原告於五十二年四月九
          日出生，依勞動基準法勞工法定退休年齡六十歲計，原告應可工作至一一
          二年四月八日退休，自原告最後復健日九十年八月一日起算，還有二百六
          十個月之工作年限，扣除中間利息，總計原告所受勞動能力之損失為一千
          零六十六萬八千零八十元整。
    （五）慰撫金：
      １、按「不法侵害他人之身體、健康．．．者，被害人雖非財產上之損害，亦
          得請求賠償相當之金額。」民法第一百九十五條第一項亦定有明文。原告
          受傷之前為一音樂工作者，然而受傷之後，卻終身無法工作，日常工作起
          居均須由他人從旁監督指導，否則無法勝任；兼之原告因聲帶麻痺導致呼
          吸困難，隨時有生命危險；又因顏面神經麻痺而遺存明顯之外觀傷害，幾
          達毀容之程度，對原本才貌雙全且正值黃金年齡的原告而言，其精神上所
          受到的損害相當重大，為此，原告爰請求被告賠償二百萬元整之慰撫金，
          以稍彌原告之損害。
      ２、被告在車禍發生時為李興塑膠工業有限公司之負責人，與其兄弟姐妹共同
          經營，該公司於七十五年設立，資本額五百萬元，十五年來營運正常，而
          被告名下又有自有房屋乙棟且無貸款，足證被告頗富資力；然而在原告提
          出民事求償之後，一向身體健康的被告卻突然稱病、又宣稱公司歇業、財
          務困難．．．云云，實難令人置信，蓋縱使被告稱病，該公司尚有其他合
          夥人（即被告之兄弟姐妹）可接管業務，不可能歇業。因此，被告此舉不
          得不令人質疑恐有故意脫避賠償責任之嫌。
    （六）以上損害金額合計為一千五百零四萬二千零九十二元，扣除強制汽車責任
          保險理賠九十一萬一千六百三十八元（參見原證廿二），總計被告應賠償
          原告一千四百一十三萬零四百五十四元整（計算式詳見附表九）。原告對
          被告之其餘請求權則暫予保留，待日後再行求償。
    五、綜上所述，被告共應賠償原告一千四百一十三萬零四百五十四元整，原告爰
        檢具相關證物，依民法第一百九十一條之二、第一百九十三條第一項、第一
        百九十五條第一項之規定，提起本件訴訟。狀請鈞院鑒核，賜判決如原告訴
        之聲明，以維民益，實為德便。
乙、被告方面：
  子、聲明：
    壹、原告之訴駁回。
    貳、訴訟費用由原告負擔
    參、如為不利判決，願供擔保請准宣告免予假執行。
  丑、陳述：
  【壹】刑事判決不得作為本件民事責任之唯一認定標準：
    一、按刑事判決所為事實之認定，於為獨立民事訴訟之裁判時本不受其拘束，原
        審斟酌全辯論意旨及調查證據之結果，依自由心證為與刑事判決相異之認定
        ，不得謂為違法；復按，刑事判決所認定之事實，於獨立之民事訴訟，固無
        拘束力，惟民事法院就當事人主張之該事實，及其所聲明之證據，仍應自行
        調查斟酌，決定取捨，不能概予抹煞，最高法院廿九年上字第一六０四號判
        例、六十九年台上字第二六七四號判例可供參照。
    二、本件被告雖經台灣士林地方法院八十九年度交易字第二０五號（下稱刑事一
        審卷宗）、台灣高等法院九十年交上易字第二八三號刑事判決（下稱刑事二
        審卷宗）認定被告因過失傷害人致重傷，處有期徒刑參月，得易科罰金確定
        在案，除被告因本案纏訟初期罹患急性精神病（被證十一）後，後期更因壓
        力過大而罹患「疑精神分裂症」（被證十二），有聽幻覺、情緒不穩、自殺
        意念等症狀產生，為恐上訴三審後，被告無法面臨訟累壓力致病情再度惡化
        ，乃放棄刑事上訴三審致該案確定，唯被告對前揭刑事判決之認定事實仍深
        感不服，合先陳明。
    三、本件被告於八十八年十月二十九日下午七時五十分許（註：當時並非下班之
        尖峰時段，被告在刑事部分已再三具狀要求更正，唯刑事判決仍誤載五時。
         ），駕車沿台北市○○○路○段南向北方向行駛，行至研究路院路二段一
        六六號處擬左轉時，與當時沿研究院路二段北向南方向、原告所騎乘機車發
        生碰撞。唯被告究係靜止狀態或行進狀態、遭原告迎面超速直接衝撞？撞擊
        地點究在何處？碎片散落物處是否即為撞擊地點？現場圖示之碎片為何集中
        乙處，且註明「有破壞跡象」？原告機車究係倒地或直立卡在被告左前車角
        ？刮地痕如何造成？舊庄派出所警察于東廷、楊弘亮以石頭，或以粉筆定位
        劃線後，在未拍照前，即強行要求被告配合將二車均移離現場，迄至交通警
        察王遙文至現場時，根據地面不知何人所劃之白漆而繪製現場圖，該現場圖
        之正確性如何？現場圖為何與刑事卷內現場照片之繪製位置不符？諸多疑點
        均攸關被告肇事責任之認定。本案刑事審理過程中，共有交通警察王遙文（
        繪製現場圖者）、舊庄派出所警員于東廷、楊弘亮（處理車禍現場者）、證
        人沈慶東（尋獲石頭交由舊庄派出所警員劃線定位，並協助舊庄派出所警員
        將機車拉出者）、證人李月嬌（被告之姐，案發後被告跑回家求救，其亦親
        至車禍現場了解狀況）、證人李瑜荔（案發前在車禍現場前方正要過馬路，
        案發後，在現場觀看整個過程）、目擊證人朱竹雄（本件車禍發生時，正準
        備過馬路，由於被告車子停在交叉路口，親眼目睹原告機車直接撞擊被告車
        子，原告摔出並跌落至朱某面前。）等七位證人，唯刑事刑決僅片面採認案
        發後才至現場處理車禍之警員、且三位警員互為矛盾、不同之證詞，卻不採
        納其餘四位證人（甚至包含目擊證人朱竹雄）之有利證詞而遽為被告不利之
        事實認定，該刑事判決就證據之取捨、憑信力之強弱，其判斷過於偏頗、背
        離真相，爰引用刑事卷內資料，說明如后，再三懇請鈞院費時詳酌，讓真相
        得以還原，以明責任。
  【貳】被告並無過失責任：
    一、本件被告係在原地不動、靜止狀態中遭對向原告直接衝撞：
    （一）九十一年三月七日目擊證人朱竹雄業到庭證述「案發當日傍晚，我在研究
          院路口等過馬路，當時路口是一個三叉路，．．．該自用車已左轉岔路口
          時，看到對向車道有數輛機車駛近要過馬路，便將車速「放慢停下」要讓
          對向機車通過，而且被告的汽車係停在原地不動，待對向的機車通過，但
          在原告機車之前已有二輛機車先行通過被告的汽車，．．．我當時看到的
          是原告機車煞車不及，才撞上被告的汽車．．．。」（見九十一年三月七
          日筆錄）。
    （二）九十一年三月十三日履勘現場時，由於兩造訴訟代理人就撞擊點、被告汽
          車車尾有無壓在單黃線乙事有所爭執，法官乃問證人朱竹雄「當日事故之
          撞擊點，是否為你方才照相時之右腳處？事故調查報告表所劃之位置是否
          正確（提示八十九年偵字第二二五七號卷第廿八頁）？」，證人朱竹雄明
          確證述「（撞擊點）是我剛才站立處的右腳位置。被告車子車尾（右）保
          險桿壓在單黃線上，至現場圖之詳細比例我不清楚，事故調查報告表所劃
          的（被告車尾保險桿有壓線）位置是正確的。」，此對照勘驗筆錄之前後
          文義即明。鈞院並根據證人朱竹雄證述之撞擊點及其案發當時目睹車禍發
          生時其所站立之位置而繪製履勘附圖在卷（被證廿九）（註：履勘附圖上
          以大？圓形內之"ｘ"，標示記載「案發撞擊點即證人照相之右腳處」，即
          係被告汽車左前車角而言，附圖標示之大？圓形容易令人誤認泛指被告汽
          車，特說明之，免生誤會。）
    （三）另參酌朱竹雄於刑事案件中證述「當時我看到一部小客車要左轉，小客車
          走研究院路，從一段要往二段的方向走（註：指由南往北），走到案發地
          點小客車要左轉進入舊的研究院路，小客車整個車頭要轉到舊的研究院路
          的路口，當時我看到小客車沒有在動，停在那裡等要過馬路，結果（原告
          ）機車從前面過，就撞到小客車，撞及後機車就像站在地上一樣，車身就
          粘在小客車的前保險桿上。」（同被證三，引用刑事九０年交上易字第二
          八三號卷第六九頁）、「我有看到（二車撞及的剎那），當時摩拖車騎得
          很快，因我平常回家從村裡到外面買東西都騎機車，依我目測判斷當時機
          車的時速五、六十公里。」（同被證三，引用同卷第七０頁）、「當時我
          要過馬路，但小客車停在那裡，我本來要罵他為何車子不走，接著就看到
          機車騎得很快就撞上去了。」（同被證三，引用同卷第七一頁）
    （四）另證人李瑜荔前於九十年九月十二日證述「當時我在案發地點．．．我原
          來就在看我前面的車輛準備要過馬路，其中幾輛摩拖車從我面前經過，其
          中有一部車速以我目測其車速應該有時速五十公里，當時我正在注意兩方
          來車等著要過馬路，接著聽到一聲撞及聲，我想發生車禍，我就轉頭過去
          看，我看到該速度特別快的摩拖車卡在原來在路邊等著的小客車左邊的下
          面，卡在小客車的前方，摩拖車成直立狀態。」（同被證三，引用刑事九
          ０年交上易字第二八三號卷第六五頁）、「我看到該小客車在那裡等路過
          的機車。」（同被證三，引用同卷第六六頁）、「（辯護人請求訊問證人
          李瑜荔過馬路之前看到小客車就停在那裡，看到機車撞及後小客車是否還
          停在原地？）小客車還是停在原來的位置沒有動。」（同被證三，引用同
          卷第七二頁）
    （五）依證人朱竹雄、李瑜荔前後一貫之證詞，爰就本件車禍之真相說明如下：
      １、本件車禍撞擊點係在履勘照片上證人朱竹雄站立處之右腳處（上證三十，
          履勘筆錄之附圖上標記"X"處），經現場實地測量後，該右腳處與雙向車
          道之中間單黃線距離三．三六公尺，而原告車道寬度為四．三公尺（被證
          三十一），亦即，撞擊時，被告汽車已由南往西北西左轉、並已逾越原告
          車道之中心線，此業經　鈞院履勘清楚。
      ２、被告係由南往西北西、左轉至舊研究院路巷口，當時被告汽車停放位置係
          車頭朝西北西方向，亦即，被告左前車頭先至撞擊點，從而，車禍發生前
          ，之前已有二輛機車順利通過被告汽車，隨後，原告機車迎面而來，係直
          接撞到被告汽車之左前保險桿（左前車頭）而非右前車頭或右側車身。
      ３、證人朱竹雄、李瑜荔均分別證述被告汽車先行駛至履勘照片上朱竹雄右腳
          處之撞擊點，且被告係停在事故撞擊點、原地不動讓對向機車先行通過，
          亦即，被告汽車先行駛至撞擊點後，禮讓對向車道之二輛機車先行通過，
          該二輛機車後面，尚有原告機車  (第三輛)隨後而至，但因原告煞車不及
          而直接衝撞在原地不動、靜止狀態中之被告汽車。
      ４、原告機車並未倒地，而係原告機車直立（站著）、左側踏板直接卡在被告
          汽車之左前保險桿下，唯因最先到達現場之舊庄派出所警員于東廷、楊弘
          亮為維持交通，在交通警員王遙文未抵達現場、未拍照、未繪製事故現場
          圖前，即要求二車強行分離、並移離肇事地點，正因機車站立卡住而強行
          拖出結果，導致原告機車左側踏板破損更加嚴重，並因而造成地面刮地痕
          （見被證十四）。原告稱機車係倒地、甚至刑事判決亦持相同看法，試問
          ：現場照片顯示原告機車係左側撞擊，倘若機車係遭被告撞倒者，亦應係
          機車往其右側倒地，則機車右側車身應理造成大面積之磨損情形實卻不然
          ，此見刑事卷八十九年偵字第二二五七號第三七頁照片即明（同被證十四
          ）。由此更可證明：原告機車並未倒地，刑事判決依證人即警員之證詞認
          定機車倒地云云，棄置卷內現場照片於不顧，其事實認定明顯錯誤，充分
          說明本件民事審理應獨立審判之重要性。
    （六）本件車禍發生前，被告確已駕車由南往北、由台北市○○○○段一六六號
          左轉至舊的研究院路口（亦即，已完全行駛至對向原告車道，即將進入舊
          研究院路的交叉路口），證人李瑜荔、朱竹雄均親眼目睹被告係停在那裡
          等要過馬路，甚至證人朱竹雄更是目睹原告機車騎得很快直接撞上被告車
          子，而撞擊後，原告倒在證人朱某旁邊（引用刑事九０年交上易字第二八
          三號卷第七二頁），該二人之證詞均足以充分證明：被告係靜止狀態中遭
          原告直接衝撞（註：倘被告係行進狀態中與原告相撞者，按反作用力原理
          ，原告機車勢必往右側彈開、或向其行車方向之右側倒地，絕不可能發生
          本件原告機車直立卡住之特例情形。）
    （七）按證據之證據力，法院應依調查證據之結果而為認定，不因他造當事人之
          否認及舉證人提出之遲延而受影響，最高法院四十六年台上字第一四六五
          號判例參照。本件刑事審理中，被告由於訟累致罹患精神疾病，且自始自
          終均認為係原告騎車肇事；況案發當時，被告急忙送原告就醫，根本無暇
          注意何人在場，迄至八十九年十二月經委任律師閱卷後，才知道目擊證人
          之重要性，唯此時離案發日八十八年十月廿九日已有年餘，被告家屬只得
          四處請託協尋證人。迄至刑事二審時，被告經家屬協助，始得知李瑜荔、
          朱竹雄在案發現場，經進一步詢問，才知二人確實目擊經過，才得以聲請
          傳喚。唯高院刑事判決卻以被告於警訊、偵查及一審均未陳明有此二證人
          存在，卻於案發年餘後，始聲請傳訊，是此二證人是否確於案發現場目擊
          車禍，啟人疑竇，遽認被告勾串證人為虛偽證詞云云，試問：被告既不知
          目擊證人之存在，如何事先聲請傳喚？該二名證人既與被告非親非故，何
          須甘冒偽證重責而為虛偽陳述？參照前揭四十六年台上字第一四六五號判
          例意旨，高院判決僅以被告未能於一審時事先聲請傳喚，即遽認被告勾串
          證人云云，誠難令人信服。
    二、刑事八十九年偵字第二二五七號第廿八頁道路交通事故調查表之現場圖所繪
        位置不正確（同被證三十一）：
    （一）該事故現場圖標示Ａ車（即被告車子）長度為一．五公分，寬度為０．六
          公尺，依現場圖標示比例尺以每格長度表示二公尺計算，換算後Ａ車長度
          為三公尺、寬度為一．二公尺，然被告所駕駛之車輛為中華三菱得利卡箱
          型車，車身實際寬度為一．六九公尺，車身長度為四．二八五公尺，再加
          上安裝前防撞桿後（被證三十二），車長共為四四０公分（被證三十三，
          同刑事二審卷之上證九），該現場圖標示Ａ車之長度、寬度衡與被告車子
          之實際長度、寬度相差過大，尤其車長更是相差一．四公尺（即
          4.4m-3m=1.4m），足證警員王遙文繪製現場圖之標示內容有誤。
    （二）另原告車道四．三公尺，被告車身長度四．四公尺，如以被告實際車長四
          ．四公尺換算現場圖之比例尺後，現場圖標示Ａ車長度應為二．二公分，
          依證人朱竹雄所證述「車尾的保險桿在單黃線上」，從Ａ車車尾往車頭測
          量結果，Ａ車應朝紅磚人行道方向（即被告欲左轉之岔路口）往前繪製（
          見被證三十一）。Ａ車依正確比例往前繪製後之位置，正與證人朱竹雄履
          勘時證述撞擊點在其所站位置之右腳處即為吻合，亦徵證人朱竹雄之證詞
          實在，不容原告空言否認。被告係就肇事車輛之實際尺寸比對現場圖之正
          確性，現場圖繪製之Ａ車（被告車子）位置根本不對，就事論事，爰請鈞
          院本於民事獨立審判精神，不受刑事判決認定之錯誤事實所影響。
    （三）刑事案件審理中，證人于東廷係證稱以“粉筆”定位劃線（引用刑事一審
          卷第三四六頁）；證人沈慶東則證稱係由其拿“石頭”給警員定位劃線（
          見刑事一審卷第三五四頁），證人楊弘亮（引用刑事一審卷第三五０頁）
          、李月嬌（引用刑事一審卷第二五三頁）均同此陳述；但後來到現場繪製
          現場圖之證人王遙文則證稱係根據地面之“白漆”繪圖（引用刑事一審卷
          第四一頁），則地面白漆究為何人定位標示？白漆位置之正確性？均有疑
          義。
    （四）再者，證人王遙文證述到達現場時，看到地上噴漆，地上有自小客車及重
          機車的車牌號碼（引用刑事一審卷第四四頁），且王遙文抵達現場時，肇
          事二車均已移離肇事地點，唯依八十九年偵字第二二五七號卷第三七頁最
          下方之現場照片所示，地上並無二車之車牌號碼之標示（引用被證十四，
          即刑事八十九年偵字第二二五七號卷第三七頁最下方照片，此乃本件車禍
          位置之唯一現場照片，由於照片影印不清楚，請　鈞院翻閱刑事偵查卷詳
          看比對即明），足以說明警員王遙文繪製之現場圖根本不正確。
    （五）證人王遙文亦證稱：依通常處理方式，機車如有倒地者，係將整個機車倒
          地位置圈劃起來，沒有倒地則照車輪劃圓弧型（引用刑事一審卷第二五九
          頁）；證人楊弘亮亦證稱機車倒地，一般是就機車倒地的大致輪括劃置（
          引用刑事一審卷第三五一九頁）。唯對照上述現埸照片並無機車倒地之圈
          劃圖形，被告一再主張原告機車係直立卡住，並未倒地等情，業經證人沈
          慶東（引用刑事一審卷第三五四頁）、李月嬌（引用刑事一審卷第二五三
          頁）、李瑜荔（引用刑事二審卷第六五頁）、朱竹雄（引用刑事二審卷第
          六九頁）等四人分別證實無誤。
    （六）證人于東廷、楊弘亮復於刑事二審證述「我們到現場時機車是倒地的，卡
          在藍色小貨車的車頭下面，我們都沒有移動機車，我們是把現場定位後交
          給交通隊處理。」（引用刑事二審卷第一四四頁）；唯渠二人若未移動車
          輛即直接將現場移交王遙文者，王遙文繪製現場圖時，卷內為何沒有兩車
          撞擊當時之位置照片？另證人王遙文（即交通警察）除於一審證稱「我到
          現場時，被害人已送醫，機車與箱型車已分離。」（引用刑事一審卷第二
          五六頁最後一行），復於二審再度證稱「我到現場時機車已經移開了。」
          （引用刑事二審卷第一三七頁），對照三名警員、沈慶東、李月嬌、李瑜
          荔之證詞，王遙文係案發後始到達現場，當時機車既已移開，即可說明證
          人于東廷、楊弘亮證述未移動現場之證詞並不實在。另舊庄派出所警員于
          東廷、楊弘亮參與處理之車禍案件不知凡幾，且本案發生迄至出庭作證止
          ，亦將近一年半時間，其對本案早已記憶模糊，而證人沈慶東業證述其曾
          協助派出所警員于東廷、楊弘亮將機車拉出（引用刑事一審卷第三五四頁
          ），證人沈慶東與被告之間既無任何利害、親屬關係，且此證人早於一審
          時即聲請傳喚，並無為被告為虛偽陳述之必要；另證人李月嬌亦目睹在王
          遙文到現場前，原告機車已被拉出之過程（引用刑事一審卷第二五二－二
          五六頁），高院刑事判決僅略以證人沈慶東證稱其聞及聲響即下樓查看，
          迄舊庄派出所警員到達現場後始離開，該（舊庄派出所）員警抵達前，被
          告汽車及現場均未曾移動之片斷陳述，並未斟酌證人沈慶東曾協助舊庄派
          出所警員拉出機車之證詞，即據此片面認定案發後現場車輛所在位置，於
          警方定位前並未挪移云云，該判決未斟酌證人王遙文、沈慶東、李月嬌證
          詞，即作偏頗、錯誤之事實認定，其認事用法違誤。
    （七）另前述現場照片所示（見被證十四），照片下方標示“↑”，其意即為朝
          北方向，合先說明。照片上方標示“「”即指被告之右前車角（以Ａ表示
          ），照片下方標示"」”即指被告之左前車角（以Ｂ表示），在被告車子
          下方（即Ａ、Ｂ二點中間）有二條平行線刮地痕（以Ｃ、Ｄ表示），在被
          告右前車角前方，尚有一條明顯且更深之刮地痕（以Ｅ表示，在Ｃ前方）
          。然對照王遙文繪製之現場圖（同被證十三），該現場圖標示之二條平行
          線係在被告之左側車身，與現場照片呈現之二條平行線係在被告車子正下
          方截然不同；況現場圖亦未標示現場照片中所呈現之另一更深、更粗之刮
          地痕（即Ｅ），現場照片與現場圖之標示根本不符。
    （八）按證據之憑信力，應由審理事實之法院以自由心證認定之，故審理事實之
          法院以自由心證定人證之憑信力強於書證時，則其捨書證而採人證，以判
          斷事實上主張之真偽，實為其應有之職權，不得謂為違法，最高法院十八
　　　　　年上字第一三九七號判例參照。本件事故現場圖既有前述諸多不實之處，
　　　　　證人朱竹雄、李瑜荔既與被告無任何親屬、利害關係，其證詞之憑信力大
　　　　　，自應以其證詞作為本件肇事責任之事實認定。
    三、事故現場圖標示之碎片位置並非撞擊地點：
    （一）刑事判決認定碎片位置即為撞擊地點，復認原告機車係倒地，而刮地痕則
          係因拉出機車時所造成云云，唯刑事判決既認原告機車係倒地卡在被告左
          前車下，繼之且需多人協力拉出機車而造成二條刮地痕云云，依刑事判決
          認定事實即可推論撞擊當時，原告機車已卡在被告車下相當緊，才需多人
          以「拖出」方式拉出機車，如依刑事判決認定之事實來看，若撞擊點在碎
          片位置，原告機車又倒地、卡在被告左前車下，且被告車子仍繼續往前行
          進者，則從碎片散落處之撞擊點（即機車卡住情況下）延伸至被告肇事後
          之停車位置，現場圖之地面為何未出現原告機車之連續刮地痕？從碎片散
          落處至現場圖標示Ａ車停放位置，依現場圖之比例換算結果，前後將近三
          公尺地面理應造成連續、嚴重之刮地痕，為何現場圖內均未見標示？況碎
          片位置若果為撞擊地點者，現場圖示之二條刮地痕往右上方、平行延伸者
          ，應連結碎片位置，但比對結果亦非如此（請詳參被證十三、十四）。
    （二）證人朱竹雄、李瑜荔、李月嬌、沈慶東業於刑事案件審理中證實原告機車
          係站立卡在被告左前保險桿下（引用刑事筆錄）；且證人李瑜荔、朱竹雄
          除於刑事審理中證稱被告車子係停在原來位置沒有動等情；證人朱竹雄並
          於本院證述「原告機車煞車不及，才撞上被告的汽車。」，更於履勘時明
          確指出撞擊點係履勘照片中其右腳站立處，由此即可證明：現場圖標示碎
          片散落位置，並非案發當時之撞擊地點。
    （三）正因原告機車迎面撞擊被告汽車，原告機車係直立卡在被告左前車角下，
          且從碎片位置與現場圖示之二條刮地痕之距離甚遠且不連續觀之，適足證
          明：被告係靜止狀態中，遭原告迎面、高速衝撞，由於原告高速衝撞，突
          然定點、直立卡在被告左前車角，基於物理之慣性原理，機車碎片乃自然
          往前飛出去，況現場圖在碎片位置下標示「有被破壞跡象」，本件肇事地
          點自不能單以碎片位置而遽下判斷，益徵明顯。
    四、台北市車輛行車事故鑑定委員會鑑定意見書、台北市車輛行車事故鑑定案件
        覆議意見書均不得作為本案肇事責任之認定依據：
    （一）台北市車輛行車事故鑑定委員會鑑定意見書（下稱鑑定書）乃根據偵查卷
          內之交通事故調查表、現場圖、談話紀錄所為之鑑定判斷，唯其參考之現
          場圖有諸多不實記載部分，已如前述，且其判斷之參考資料內均未論及原
          告機車乃直立卡在被告左前車角，亦未提及刮地痕如何造成、碎片位置是
          否即為撞擊地點，以及碎片位置與刮地痕二者之相對關係，更遑論被告是
          否靜止狀態遭撞？其根據片面資料所為之鑑定判斷，難免失真，該鑑定意
          見書當然不得作為本件被告不利之認定。
    （二）被告於一審即主張原告機車係直立卡在被告左前車角，且現場圖示之二條
          刮地痕係因強行拖出機車所造成，並非被告行進狀態中撞到原告而往前延
          伸致產生地面刮地痕，並請求傳訊證人沈慶東了解當時狀況後，再送請覆
          議（見刑事一審卷第二六一頁，即九十年二月一日筆錄）。唯一審就前揭
          疑點尚未調查清楚後，隨即於九十年二月八日逕行送請覆議（見刑事一審
          卷第三０三頁），並於收到覆議意見書後，再通知九十年四月廿三日開庭
          （見刑事一審卷第三一八頁），如此一來，覆議時所憑恃之證據資料即已
          偏頗，且證人沈慶東嗣後於九十年五月九日始到庭證述「當時機車直立在
          （被告）貨車左前方、（警察）要把機車拉出來，但無法以正常的方式移
          開，警察不知動了何處，我才與他把車拉出來。」等情（見原審卷第三五
          四頁），台北市政府交通局覆議當時既無從根據證人沈慶東之證詞而了解
          原告機車直立卡住之事實，當然亦無從了解刮地痕之產生原因，該覆議意
          見書逕以「碎片散落於自小客貨左後車角旁，重機車刮地痕二條位於自小
          客貨左前車頭旁之情狀」，遽予研判被告車撞擊時係有速度云云 (見刑事
          一審卷第三０五頁背面），其覆議意見並非根據全部事實而加以研判，該
          覆議意見自不足以作為本件肇事責任之唯一認定標準，其理自明。況證人
          李瑜荔、朱竹雄於二審到庭證述被告係停在那裡，靜止狀態中被原告機車
          撞到等情，足徵前揭鑑定報告書、覆議意見書均已偏頗，不足作為本案肇
          事責任之認定依據。
    五、結論：被告並無過失：
    （一）本件車禍發生日為八十八年十月廿九日，按修正前道路交通安全規則第九
          十三條第一項第四款「行經無號誌之交叉路口時，應減速慢行，作隨時停
          車之準備。」（現行法為九十三條第一項第三款）、第九十四條第三項「
          汽車行駛時，駕駛人應注意車前狀況，並隨時採取必要之安全措施。」、
          第一百零二條第一項第六款「汽車行駛至交叉路口，轉彎車輛應讓直行車
          輛先行。但直行車輛尚未進入交叉路口，而轉彎車已達中心處開始轉彎，
          直行車應讓轉彎車先行。」分別定有明文。
    （二）本件肇事地點係在台北市○○○路○段由南向北，在一六六號前左轉至舊
          的研究院路的路口處（見被證廿九、三十），證人李瑜荔、朱竹雄並證述
          被告車子先到達現場，停車等機車通過，且目擊證人朱竹雄更是親眼看到
          車禍發生前，已有二輛機車先行通過被告汽車，尾隨其後之第三輛機車（
          即原告機車）因煞車不及才直接撞上被告汽車，而原告機車之直行車輛尚
          未進入交叉路口，被告之轉彎車已達雙向車道之中心處開始轉彎，甚至被
          告汽車已轉至超過原告車道之中心線，依前揭道路交通安全規則第一０二
          條第一項第六款但書規定，原告之直行車應讓被告之轉彎車先行，亦即，
          被告有優先路權。
    （三）原告辯稱肇事地點在原告車道，即概括認為縱使原告未靠右行駛，被告所
          侵犯的乃是南向車道的路權，被告對南向車道並無路權云云，其主張實無
          理由，蓋：路權亦有基本一定範圍、距離，尤其就本案而言，原告機車之
          前面尚有二輛機車，則原告機車相對於前面二輛機車而言，原告之路權範
          圍僅及於與前面機車車尾之安全跟車距離為限，並非整個南向車道均為原
          告所有（上證三十六），而前面二輛機車既可安全通過被告汽車，如原告
          採取安全跟車距離者，原告亦應有足夠充分之煞車反應時間，當不致發生
          本件車禍。又就轉彎車與直行車之優先路權歸屬問題，直行車並不當然即
          享有優先路權，應以何者先到達交會點，始取得優先路權，此即道路交通
          安全規則第一０二條就直行車與轉彎車之優先路權歸屬之明文規定。從而
          ，證人朱竹雄、李瑜荔既已分別證稱係被告先左轉、到達現場，則被告有
          優先路權，自不待言。
    （四）再者，原告通過被告汽車前，前面既已有二輛機車先行順利安全通過，依
          道路交通安全規則第九十三條第三項規定，則原告應注意其前方之車前狀
          況，並採取必要安全措施，而非直接衝撞靜止狀狀態中之被告汽車；況原
          告在行駛至交叉路口前，亦未依減速慢行，作隨時停車之準備；且被告係
          靜止狀態中，遭原告迎面撞擊，原告未遵守上揭規定，被告自無過失可言
          。
  【參】鈞院如認被告仍有過失責任者，因原告行為亦有過失，本件自應適用過失相
        抵原則：
    一、原告無照駕駛：
        按「汽車駕駛執照為駕駛汽車之許可憑證，由駕駛人向公路監理機關申請登
        記，考驗及格後發給之。」道路交通安全規則第五十條第一項定有明文。本
        件經交通部公路總局台北區監理所回函表示「原告並無考領汽、機車駕駛執
        照之紀錄」（被證三十四），原告係無照駕駛，原告行為業違反道路交通管
        理處罰條例第二十一條第一項第一款規定，倘原告確實遵守上揭規定而未騎
        車上路者，亦不致發生本件車禍。即便原告主張其領有小型車駕照 (見原證
        十一，此與被證三十三回函抵觸，似有偽造文書之嫌。），依法原告不得駕
        駛本件肇事之重型機車，原告行為亦違反道路交通管條例第二十二條第一項
        第四款規定，原告自屬與有過失。至原告雖執有機車行照，但無從認定其即
        具有駕駛重型機車之適騎能力（原告並未舉證），原告空言在本件車禍發生
        前以機車代步逾五年云云，不足採信。
    二、原告未減速慢行：
        依台北市交通管制工程處來函表示研究院路二段一七０號對面公車候車亭之
        北側原設有乙面柱立式「慢」標誌。八十八年十二月二十四日市容查報通知
        該標誌損壞傾倒．．」（被證三十五，見刑事一審卷第二二四頁），亦即，
        本件案發日期八十八年十月廿九日，原告由北向南行駛時，在肇事地點之交
        叉路口前即設有「慢」標誌，原告即應減速慢行；依證人李瑜荔、朱竹雄證
        述原告當時車速高達五、六十公里，且證人王遙文亦證述當地之速限為四十
        公里（引用八十九年交易字第二０五號卷第四七頁第十二行）、現場沒有煞
        車痕（引用八十九年交易字第二０五號卷第二五九頁第十六行），則原告未
        減速、甚至超速之行為，業違反道路交通安全規則第九十三條第一項第四款
        規定。
    三、原告未注意車前狀況，採取必要安全措施：
        原告行經交叉路口時，直接撞擊靜止狀態中之被告車子，倘若原告在看見前
        方被告汽車已停住並禮讓二輛機車順利安全通過之情況下，採取隨時停車之
        安全措施者，本件車禍不致發生，原告除未依前揭第九十三條第一項第四款
        規定減速慢行，作隨時停車之準備外，亦未依前揭第九十四條第三項規定注
        意車前狀況，並隨時採取必要之安全措施，本案肇事主因實乃原告之過失行
        為所致，原告自難脫免過失之責。
    四、原告未讓已達中心處開始轉彎之被告汽車先行：
        如前所述，被告汽車先到達現場，且原告之前已有二輛機車先行通過被告汽
        車，不論撞擊點在碎片處，或證人朱竹雄照片上右腳處，被告之轉彎車已達
        中心處開始轉彎，被告有優先路權原告未讓被告先行而肇事，原告有過失。
    五、原告未繫好安全帽：
        證人朱竹雄證述「原告當時有戴安全帽，不過人尚未摔倒在地，他的安全帽
        就先落地。」（見本院九十一年三月七日筆錄），易言之，若原告繫好安全
        帽，從撞擊迄至摔倒前，安全帽並不會因此而先行落地，則在摔倒時，安全
        帽將對原告頭部多一層保護，至少可減輕撞擊或不致受傷，原告行為亦擴大
        其所受傷（損）害。
    六、原告未靠右行駛：
        設若  鈞院仍認定碎片位置即為撞擊地點者，依現場圖標示，該碎片位置距
        離雙向車道中心線一點四公尺處（原告車道四．三公尺），原告當時行車路
        線，顯未依道路交通安全則規則第九十九條第一項第一款規定靠右行駛，原
        告自亦有過失。
  【肆】就原告主張賠償部分，答辯如后：
    一、醫藥費用：原告主張在三萬六千零九十三元部分，被告不爭執。
    二、其他雜費：原告由於舉證困難已暫不主張。
    三、看護費用：
    （一）原告主張住院期間尚有看護費一萬二千六百元部分，被告不爭執。
    （二）復健治療並無特別看護之必要性，況原告迄今仍無法證明其配偶乙○○廿
          四小時確有看護之事實，況且，原告有接受廿四小時特別看護之必要性？
          原告亦未能舉證。原告早於八十八年十一月廿二日即轉入復健病房繼續治
          療，原告已可維持生活自理功能，此有忠孝醫院函為憑（見被證二），原
          告既可自理生活，則無繼續看護必要，原告主張顯失依據。
    （三）原告並無任何繳稅紀錄（見被證十），且其係以健保身分就醫，依全民健
          康保險法第八條、第九條、第十二條第二項規定，原告應係以眷屬身分投
          保。事實上，原告配偶乙○○任職中央研究院，則其配偶既有正常工作及
          收入，絕不可能廿四小時看護原告長達約二年之久。
    （四）退萬步言，即便原告有看護必要者，原告主張每月高達五萬四千元之看護
          費，亦顯過高。況夫妻間本有互相照顧、扶持之責，倘因原告因此而受有
          高額賠償者，對被告而言亦屬不公平。原告迄今仍無法證明其配偶乙○○
          確有照顧看護之事實，其主張一百零四萬五千八百元之看護費云云，委無
          理由。
    四、不能工作之損害：
    （一）原告主張其在吳美雲音樂中心教授鋼琴，年收入約為二十四萬元，平均月
          收入約為二萬元云云（見原證八），唯該證明書為私文書，被告否認真正
          ；況該證明書並無任何人簽名蓋章，且其僅載明「約」二十四萬元，其正
          確金額為何？均無從得知。原告嗣後又提出原證廿四之證明書，唯其仍屬
          私文書，且其檢具之營利事業登記證之營業項目並無教授鋼琴乙項，況原
          告亦無任何繳稅紀錄，足徵該證明書內容根本不實在。
    （二）原告另主張其有十一名學生之收入云云，唯查：
      １、證人李梅芳、馮憶梅雖證述其按週（次）) 給付學費，唯渠二人均證稱「
          我們會視小孩學習狀況考慮更換老師」，亦即，原告不可能永久、終身教
          授鋼琴；況證人之小孩均已小三、小五、小六，如迄至原告六十歲止，該
          習琴小孩均已三十歲，根本不會向原告習琴如此之久；再者，教授鋼琴之
          收入乃變動性收入，衡與受僱者之固定工作不可同擬。爰此，不能單以原
          告提出之學琴家長出具之證明書而認定其每月有固定收入。
      ２、另證人李梅芳之子徐子涵、徐子詒之學費分別為每週（次）八百元、七百
          元，以一年有五十二週計算，則每月學費應為三千四百六十七元、三千零
          三十三元（800 x 52÷12=3467，700 x 52÷12 = 3033）；證人馮憶梅之
          子符立人、符立昂之學費分別為每週（次）九百元、八百元，同前計算方
          式，則每月學費應為三千九百元、三千四百六十七元（900    x    52÷
          12=3900，800 x 52÷12=3467），原告附表七主張每月之收入顯屬錯誤。
      ３、證人宋文彬業證述其就證明書之內容不清楚，亦無法證明原告之收入。
      ４、證人林長生係原告之妹婿（原告並不爭執），其證詞難免偏頗、不實在，
          且其證述「自從原告受傷後，我即未再聘任過鋼琴老師」，依常情判斷，
          證人應再延聘其他老師繼續教學，豈有任令中斷學琴之理？況證人既未再
          聘任他人繼續教琴，更可說明：原告縱有教授鋼琴之事實，其收入亦屬不
          固定，其乃一時一地之收入，原告主張其有固定收入云云，衡與事實及常
          情均不符合。
      ５、原告雖提出其餘證明書，唯其均屬私文書性質，被告業多次否認在卷，依
          民事訴訟法第二二七條、第三五七條規定，均不足認定原告業善盡舉證責
          任。
    五、減少勞動能力之損害：
    （一）勞工保險殘廢給付標準表精神障害項目第三項，明定「身體障害之狀態：
          精神遺存顯著障害，終身不能從事工作者」、「殘廢等級：三級」，該表
          附註一（三）（四）對第三級殘廢之定義另補充謂：「（三）為維持生命
          必要之日常生活活動尚可自理，但因精神、神經障害高度，終身不能從事
          工作者：適用第三級。（四）「有失語、失認、失行等之病灶等症狀、四
          肢麻痺、錐體外路症狀、記憶力障害、知覺障礙、感情障害、感情障害、
          意欲減退、人格變化等高度障害」；「或者麻痺等症狀，雖為輕度，身體
          能力仍存，但非他人在身邊指示，無法遂行其工作者：適用第三級。」（
          詳被證廿二）亦即，前揭附註（三）所示，須有「精神障害高度」並有「
          終身不能從事工作」二者兼具情形，始符合前揭「殘廢給付標準表」精神
          障害項目第三項之規定。另附註（四）所示，須有「有失語、失認、失行
          等之病灶等症狀、四肢麻痺、錐體外路症狀、記憶力障害、知覺障礙、感
          情障害、感情障害、意欲減退、人格變化等高度障害」、或者「麻痺等症
          狀，雖為輕度，身體能力仍存，但非他人在身邊指示，無法遂行其工作者
          」，有其中任何一種情形，始符合前揭「殘廢給付標準表」精神障害項目
          第三項之規定。原告就「殘廢給付標準表」附註（三）（四）之定義內容
          不可斷章取義，始符法制。
    （二）忠孝醫院九十年八月一日出具之「勞工保險殘廢診斷書」就原告之殘廢詳
          況係勾選「精神遺存障害部分：５職業功能、社交功能退化，經長期精神
          復健治療後，身體能力仍存，但非他人身邊指示，終身不能從事任何工作
          。神經障礙部分：６工作能力：無法從事精細工作。」（見被證七）。亦
          即，在精神遺存障害方面，若有他人在身邊指示者，原告仍可從事任何工
          作，此即與前揭附註（三）所示，須有「精神障害高度」並有單純「終身
          不能從事工作」不符；另在神經障害方面，原告僅無法從事精細工作，尚
          未到達終身無法從事任何工作之地步，此見該診斷書係勾選「無法從事精
          細工作」，並未勾選「終身無法從事任何工作」乙欄即明，此亦與前揭附
          註（三）所示，須有「精神障害高度」並有單純「終身不能從事工作」不
          符。
    （三）台大醫院診斷書清楚載明原告「有中樞神經系統機能缺損，並遺存顯著障
          礙、記憶障礙、情感及人格等高級大腦功能異常，日常功能仍需他人指示
          才能執行簡單輕便工作」等情（見被證廿一），亦即，原告在他人指示下
          ，即可執行簡單輕便工作，原告根本尚未到達「終身不能從事工作」之地
          步，此亦與前揭附註（三）所示，須有「精神障害高度」並有單純「終身
          不能從事工作」不符；又原告身體能力仍存，縱使原告非他人在身邊指示
          ，無法執行簡單輕便工作，因原告並無麻痺症狀，亦與前揭附註（四）下
          段所示定義不符。
    （四）忠孝醫院九十年九月十四日就原告所受傷害之殘障等級，函覆鈞院「黃君
          輕度殘障乃依殘障鑑定標準，．．．無法學習新的事務，終身均須他人從
          旁協助照顧。」（被證三十八），亦即原告業經忠孝醫院鑑定屬「輕度」
          殘障，衡與前揭「殘廢給付標準表」附註一（三）（四）定義「高度」情
          形有間，原告之殘廢等級並非第三級，顯而易見。
    （五）依「勞工保險殘廢給付標準表」附註一（五）載明「因中等度精神、神經
          障害，精神及身體之勞動能力較一般顯明低下者：適用第七級。」本件原
          告之障礙等級既經忠孝醫院鑑定屬輕度，則原告之殘廢等級應遠低於七級
          ，亦非三級或七級可擬，爰請鈞院詳酌。
    （六）原告雖主張忠孝醫院診斷其殘廢等級為三級云云（見原證十一），唯另依
          原告提出台大醫院九十年十一月五日開具之診斷書卻載明「「約」相當於
          勞工保險殘廢等級第三級。」（被證廿一），台大醫院診斷殘廢等級僅大
          約相當三級而已，並非直接認定為三級，台大醫院、忠孝醫院二者診斷結
          果既有不同，仍無法直接判定原告之殘廢等級，原告就此仍應先就盡舉證
          責任。
    （七）原告之中華民國身心障礙手冊載明原告之障礙類別為「痴症」，障礙等級
          為「輕度」（被證八），依身心障礙者保護法所定之身心障礙等級「癡呆
          症輕度」之定義為：「記憶力輕度喪失、近事記憶局部障礙，判斷力障礙
          、對時間之定向力障礙，自我照顧能力部份缺損，且複雜的日常生活功能
          開始出現障礙，需在監督下生活者。」（詳原告九十一年五月二日準備書
          狀附件），原告輕度癡呆情形僅係記憶力輕度喪失，尚未達高度，此與前
          揭「殘廢給付標準表」附註（三）不符，更與附註（四）上段限定「記憶
          力障礙高度」截然不同。
    （八）同前，原告雖需在監督下生活，但該身心障礙等級之定義，並未逕認原告
          喪失百分之百工作能力；縱使原告需在監督下生活，正與前揭忠孝醫院、
          台大醫院分別診斷原告「無法從事精細工作」、「日常功能仍需他人指示
          才能執行簡單輕便工作」相符，均未直接認定原告終身不能從事任何工作
          或喪失百分之百工作能力。原告雖需在監督下生活，或在他人指示下可以
          執行簡單輕便工作，原告工作能力僅係減損而已，尚未至完全喪失地步。
    （九）綜右所陳，依原告自行提出之相關診斷書，或則互為矛盾，或則適足驗證
          恰與勞工保險殘廢給付標準表之附註（三）（四）不符，均無法證明原告
          已完全喪失百分之百勞動能力，原告既未就百分之百喪失勞動能力乙事善
          盡舉證責任，原告主張顯無理由。
    （十）退步言，原告業自承其生活自理能力無礙（詳見準備書狀二、２），原告
          目前均以機車代步，滿街高速穿梭，四處購物、買菜、載送小孩，對照九
          十年八月十八日、十九日、及九十一年元月十一日所拍攝之原告日常生活
          照片，其方向感、辨別事理能力、行為舉止根本與常人無異（見被證九、
          三十），原告根本不須他人從旁協助照顧，其仍具勞動能力，實無置疑。
          九十一年元月十一日原告尚騎乘機車載送小孩上教堂作禮拜（錄影帶已庭
          呈），神情自若、從容應對，原告稱若無人從旁看護、指示，連出門都有
          困難云云，根本與事實不符，試問：原告果真嚴重至此者，如何擔負獨接
          送小孩並以機車載送之重責？況且，原告迄至九十一年五月二日言詞辯論
          日仍能另行委任三位律師處理本案，原告仍有辨別事理能力，實屬顯然。
          況原告亦自承經過反覆訓練路線，原告可以騎機車在住家附近逛云云，是
          以，原告既有照顧小孩、騎車護送上學之能力，亦非原告所稱百分之百喪
          失勞動能力可擬。從而，原告可以選擇再教育、轉業以從事簡單、輕便工
          作，例如：喜憨兒或有智能不足、行動遲緩情形，唯在訓練、指示後，仍
          可代客洗車、烘焙販售糕餅以自力更生；另大陸指揮家胡一舟，雖僅有三
          歲小孩智商，卻仍可擔任指揮重責（被證三十九），其亦未完全喪失勞動
          能力，由此可見，原告之現況更可說明其並未喪失百分之分勞動能力。
    （十一）原告主張其退休年齡至六十歲，唯其乃一般行業之退休年齡，原告既主
            張其為幼兒鋼琴老師，則其學生較年長後，即不可能再繼續跟隨原告習
            琴，再加上經濟不景氣、失業率居高不下，原告能否保有固定學生、固
            定收入，均有疑義。依經驗法則，鋼琴老師不可能至六十歲仍繼續授課
            ，尤其是針對幼兒授課之鋼琴老師，一般家長亦會考慮年輕老師之教學
            方法、教學態度較新穎、開明，且幼兒較能接受活潑、年輕老師之心態
            ，根本不會考慮年長老師，此乃一般家長在選擇老師人選時之正常考慮
            因素。事實上，經詢問一般教授鋼琴老師後，均可得到「不可能教授至
            六十歲才退休」之結論。本件原告既自承為幼兒老師，自有上述市場人
            選法則之適用，被告認為一般鋼琴老師約教到四十歲左右而已。
    （十二）綜右所陳，本件車禍發生前，原告並無每月高達六萬零六百五十元之固
            定收入（如前述），且原告亦非完全喪失百分之百普通勞動能力，縱認
            原告勞動能力有所減少，原告至少也有法定最低基本工資之收入，始符
            公允。
  【伍】綜右所陳並引用歷次書狀理由，本件撞擊點與刑事判決認定事實不符，諸多
        疑點業已再三具狀詳陳，爰請  鈞院費心斟酌本件車禍真相，如認被告仍有
        過失者，亦請審酌原告亦與有過失。另被告現罹患精神分裂症（被證廿五）
        ，並因中度精神障礙而領有中華民國身心障礙手冊（被證廿六），被告更因
        此重症而無法繼續經營公司（被證廿七），甚至無法勝任工作，而被告育有
        五位子女均未成年（被證廿八），幼子現年僅七歲，現又面臨無業窘境，只
        得向兄弟姐妹借貸度日，為此爰請鈞院斟酌被告現無工作收入、復無資力，
        且又罹患精神病等情而予以核減慰撫金。
丙、本院依職權調取本院八十九年度交易字第二０五號刑事判決歷審卷宗，並向忠孝
    醫院函查原告之殘廢程度。
    理      由
甲、程序方面：
一、按無訴訟能力人有為訴訟之必要，而無法定代理人，或法定代理人不能行代理權
    者，其親屬或利害關係人，得聲請受訴法院之審判長，選任特別代理人，民事訴
    訟法第一百六十八條定有明文。查原告因本件車禍事故，導致腦部創傷，目前智
    商只剩七十七分，記憶力下降百分之二０至四０、並有定向力錯亂等情形，其精
    神及神經均遺障礙，身心障礙等級經判定為輕度痴呆症，為無訴訟能力之人，乙
    ○○為原告丙○○之配偶，其向本院具狀聲請指定其為特別代理人（經本院另案
    以九十一年度聲字第四六九號裁定指定其為特別代理人），於法並無不合，先予
    敘明。
乙、實體方面：
一、原告起訴主張其於八十八年十月廿九日十七時五十分騎機車行經台北市○○○路
    ○段途中，因被告駕駛車號為ＨＲ－四一七八號自小貨車於左轉彎時未讓直行車
    先行，致遭被告所駕駛之自小貨車撞擊，造成原告頭部受有重傷。又被告之過失
    行為，業經台灣高等法院九十年度交上易字第二八三號刑事判決有罪確定在案，
　　爰提起本訴，訴請被告賠償一千四百一十三萬零四百五十四元，及自起訴狀繕本
　　送達被告之翌日起至清償日止，按年息百分之五計算之利息等語。被告則以肇事
　　時間係晚上七時五十分，而非下午五時五十分，又刑事判決不得作為本件民事責
　　任之唯一認定標準，且被告並無過失責任，如認被告仍有過失責任時，因原告行
　　為亦有過失，則本件應有過失相抵之適用，且原告請求之金額過高等語資為抗辯
　　。
二、原告主張其於八十八年十月廿九日騎機車行經台北市○○○路○段途中，與被告
    駕駛車號為ＨＲ－四一七八自小貨車發生撞擊，造成原告頭部受傷，原告因此自
    八十八年十月廿九日起在台北市立忠孝醫院住院就醫，同年十一月廿二日轉入復
    健科病房，至同年十二月二十七日出院，原告之職業擔任鋼琴老師之事實，為被
    告所不爭執，並據原告提出台北市立忠孝醫院診斷證明書、刑事判決書為證，堪
    信為真實。則本件首應審究者為被告之行為是否應負損害賠償責任；如應負責，
    應賠償之損害賠償責任範圍若干。
三、按民法債編修正施行前發生之債，除民法債編施行法有規定外，不適用修正施行
    後之規定，民法債編施行法第一條後段著有明文。而民法第一百九十五條雖在八
    十九年五月五日修正施行，惟民法債編施行法對該條並無溯及既往的特別規定，
    本件自仍應適用事件發生時之法律即修正施行前之規定，先予敘明。
四、按汽車行駛時，駕駛人應注意車前狀況，並隨時採取必要之安全措施；又汽車行
    駛至交叉路口，轉彎車應讓直行車先行，道路交通安全規則第九十四條第三項、
    第一百零二條第一項第六款定有明文，被告為汽車駕駛人，自應注意及此。其雖
    辯稱：本件被告係在原地不動、靜止狀態中遭對向原告直接衝撞，而刑事八十九
    年偵字第二二五七號第廿八頁道路交通事故調查表之現場圖所繪位置不正確（同
    被證三十一），且事故現場圖標示之碎片位置並非撞擊地點，又台北市車輛行車
    事故鑑定委員會鑑定意見書、台北市車輛行車事故鑑定案件覆議意見書均不得作
    為本案肇事責任之認定依據，而認為其並無過失等語置辯。
（一）被告之前揭辯詞，無非係以其所稱之目擊證人朱竹雄：
　１、先於本院九十一年三月七日言詞辯論時到庭結證稱：【．．．被告的汽車係停
      在原地不動，待對向的機車通過，但在原告機車之前已有二輛機車先行通過被
      告的汽車，．．．】、【．．．我當時看到的是原告機車煞車不及，才撞上被
      告的汽車．．．】。
  ２、復於九十一年三月十三日履勘現場時，經本院提示八十九年偵字第二二五七號
      卷第廿八頁後，證述【（撞擊點）是我剛才站立處的右腳位置。被告車子車尾
      （右）保險桿壓在單黃線上，．．．，事故調查報告表所劃的（被告車尾保險
      桿有壓線）位置是正確的。】。
  ３、及其曾於刑事審理中證稱【原告機車係站立卡在被告左前保險桿下】。
      故認本件被告係在原地不動、靜止狀態中遭對向原告直接衝撞；並因而認本件
      車禍撞擊點係在履勘照片上證人朱竹雄站立處之右腳處（即履勘筆錄之附圖上
      標記"X"處），而本件車禍發生前，被告確已駕車由南往北、由台北市○○○
      ○段一六六號左轉至舊的研究院路口（亦即，已完全行駛至對向原告車道，即
      將進入舊研究院路的交叉路口）；復依證人朱竹雄所稱之撞擊點，而換算被告
      實際車身長、寬度後，認刑事八十九年偵字第二二五七號第廿八頁道路交通事
      故調查表之現場圖所繪位置不正確，且事故現場圖標示之碎片位置並非撞擊地
      點；又台北市車輛行車事故鑑定委員會鑑定意見書、台北市車輛行車事故鑑定
      案件覆議意見書，既未參酌證人朱竹雄之證詞，所為之鑑定判斷，難免失真，
      該鑑定意見書當然不得作為本件被告不利之認定，因而認被告無過失可言。
（二）然查：
  １、證人朱竹雄先於本院九十一年三月七日言詞辯論時，經本院提示刑事一審卷宗
      第二百零五頁後證稱：【一開始係稱被告車子停在原地不動數分鐘，後又改為
      停幾秒鐘，最後始稱停在原地不動待對向的機車通過，但在原告機車之前已有
      二輛機車先行通過被告的汽車（證人先稱因為該路口有缺口，前兩輛機車因看
      到障礙物『即被告車輛』，所以有作閃避動作繞過障礙物，後又改稱這兩輛機
      車有無作閃避的動作，其不清楚），等原告所騎的機車駛至路中，始發生該項
      車禍，而我當時看到的是原告機車煞車不及，才撞上被告的汽車】、【原告係
      撞上被告汽車駕駛座方位的左前車頭方向桿，機車夾在車頭前方，並未倒地】
      、【前面兩輛機車與後面機車通過的時間相差沒有幾公尺】、【被告的汽車當
      時有無熄火或有無再度發動，我均不清楚】。
　２、復於九十一年三月十三日履勘現場時，經本院提示八十九年偵字第二二五七號
      卷第廿八頁後，證述【（撞擊點）是我剛才站立處的右腳位置。事故調查報告
      表所劃的（被告車尾的保險桿位在單黃線上）位置是正確的】、【當時正值上
      、下班時間，車輛往返更加頻繁】。
  ３、如依證人朱竹雄所言：【當時正值上、下班時間，車輛往返更加頻繁】、【一
      開始係稱被告車子停在原地不動數分鐘，後又改為停幾秒鐘，最後始稱停在原
      地不動待對向的機車通過】，復參酌被告辯稱：而本件車禍發生前，被告確已
      駕車由南往北、由台北市○○○○段一六六號左轉至舊的研究院路口（亦即，
      已完全行駛至對向原告車道，即將進入舊研究院路的交叉路口）；再參照本院
      至事故現場勘驗之照片，則綜合證人證詞、被告辯詞及事故現場勘驗之照片，
      則可知被告汽車已足將該台北市○○○○段一六六號前與研究院路成Ｙ字型交
      岔之舊研究院路之由北往南（即對向車道）路面堵死，是以原告原所進行方向
      之車輛，即足因被告車輛暫停於該路面，而致無法通行，而當時正值上、下班
      時間，車輛往返更加頻繁，則被告汽車果能停在原地不動待對向的機車通過之
      情景，實令人置疑。又證人朱竹雄復稱：【在原告機車之前已有二輛機車先行
      通過被告的汽車（證人先稱因為該路口有缺口，前兩輛機車因看到障礙物『即
      被告車輛』，所以有作閃避動作繞過障礙物，後又改稱這兩輛機車有無作閃避
      的動作，其不清楚）】、【前面兩輛機車與後面機車通過的時間相差沒有幾公
      尺】，則依證人證詞之推論，殊難想像，原告在下班車輛來往頻繁之際，且其
      前方幾公尺之路面即已為被告汽車堵死，而原告卻渾然不知，最後驚覺時已煞
      車不及？又證人朱竹雄之證詞，前後反覆不一，且其所陳述之事實，更遑論自
      事發時迄其至本院作證之際，已有兩年餘之景，依常情，又焉能記憶如新？是
      以證人朱竹雄之證詞，顯不足採。證人之證詞既不足採，則被告就其證詞所作
      之推論，自不足採。則被告之辯詞，自屬無據。
（三）被告駕車行經事故地點，自當恪遵上開規定，以維安全，且當時天候為晴天，
      路面乾燥無缺陷，視距良好，有卷附之交通事故調查報告表在卷足憑，並無不
      能注意之情事，被告竟疏未注意，於車輛熄火後未注意車前狀況，讓直行車先
      行，貿然重行起步左轉，致被害人所騎機車因閃避不及發生撞擊而肇事，揆諸
      前開規定，被告應負過失責任甚明。原告因本件車禍致受有前述傷害，與被告
      之過失行為間顯有相當因果關係，本院八十九年度交易字第二０五號刑事判決
      及台灣高等法院九十年度交上易字第二八三號刑事確定判決亦同此認定。是以
      原告依修正前民法第一百八十四第二項之規定，訴請被告賠償，應予准許。
五、按因故意或過失，不法侵害他人權利者，負損害賠償責任。違反保護他人之法律
    者，推定其有過失，修正前民法第一百八十四條第二項定有明文。本件被告因過
    失致原告身體受傷，已如前述，自應就原告所受損害負賠償責任。茲就原告主張
    損害賠償項目及損害賠償金額，逐項審究如左：
（一）關於原告請求醫療費用三萬六千零九十三元部分：
      原告請求共為三萬六千零九十三元（詳如附表八），其餘請求權保留，此部分
      為被告所不爭執，且為醫療所必需，自應准許。
（二）看護費用：一百零五萬八千四百元部分：
  １、原告主張自八十八年十二月二十一日起至同月二十七日止，於住院期間，因生
      活不能自理，有看護之必要，共支出一萬二千六百元，此部分為被告所不爭執
      ，自應准許。
  ２、原告主張其自八十八年十二月廿八日起至八十九年七月三十一日止，於出院後
      門診治療；及自八十九年八月一日起至九十年七月三十一日止之復健治療期間
      ，因原告遺存精神障礙，且因記憶力受損，對於人物、時間、空間、及事件之
      認知及記憶，均經常發生倒置及錯亂之情況，職是之故，看護費用之支出乃是
      必要性之支出，而這段期間是由原告之配偶乙○○負責看護，合計五百八十一
      天，每天一千八百元計算，共計一百零四萬五千八百元；另依忠孝醫院於九十
      年九月十四日業已函覆本院表示，原告「無法學習新的事務，終身均須他人從
      旁協助照顧」。易言之，原告終身有雇請看護工協助照顧之必要，而有增加支
      出看護費用之生活需求。但原告暫時請求住院、門診及復健治療期間之看護費
      用，其餘請求權亦予保留，待日後計算之後再向被告求償。
（１）被害人因受傷害需要隨身看護，而由親屬、配偶等看護時，雖無現實看護費之
      支出，亦未受支付之請求，亦應認被害人受有相當看護費之損害，得向加害人
      請求賠償。蓋因親屬或配偶受傷，而由親屬或配偶代為照顧被害人之起居，固
      係出於親情，但親屬看護所付出之勞力，並非不能評價為金錢，只因兩者身份
      關係密切而免除支付義務，此種親屬基於身份關係之恩惠，自不能加惠於加害
      人，故應衡量及比照僱佣職業護士看護情形，認被害人受有相當看護費之損害
      。
（２）本件原告主張其自八十八年十二月廿八日起至八十九年七月三十一日止於出院
      後門診治療；及自八十九年八月一日起至九十年七月三十一日止之復健治療期
      間，須有人看護，而這段期間是由其配偶乙○○負責看護，合計五百八十一天
      ，每天一千八百元計算（此有原告所提之原證七，在卷可按），共計一百零四
      萬五千八百元。
（３）經查：依原告所提之國立台灣大學醫學院附設醫院診斷書（即原證五）中即載
      明：「原告於八十九年五月八日作最後一次測驗，智商為七十七分（推估正常
      值約一０五分）」；復參酌忠孝醫院於九十年九月十四日函覆本院表示，原告
      「無法學習新的事務，終身均須他人從旁協助照顧」之函文；再依被告所提原
      告自行騎乘機車外出購物之照片（即被證九）；三者互相佐證，則可知，被告
      縱須「終身均須他人從旁協助照顧」，然參諸照片，則就其個人行動力而言，
      應毋庸他人隨行在側，又依其於八十九年五月八日最後一次作測驗，智商為七
      十七分，其後即可自行騎車，則可推定其所需之看護期間，應自八十八年十二
      月廿八日起至八十九年五月七日止，合計一百三十一日，每日一千八百元，則
      為二十三萬五千八百元。
（４）是以原告自八十八年十二月廿八日起至八十九年五月七日止，由其配偶乙○○
      負責看護，被告雖質疑乙○○為原告之配偶，則原告是否實際支出上開費用？
      惟原告縱無實際支出該費用，依前揭說明，原告亦可請求看護費用之損害。又
      依前揭說明，共看護一百三十一日，每日一千八百元，則原告就門診治療及復
      健治療期間，看護之損害應為二十三萬五千八百元（1800×131＝235800）。
  ３、是以原告請求於住院期間及出院後門診治療與復健治療期間之看護費，合計共
      為二十四萬八千四百元（12600＋1800×131＝248400）範圍內，即屬有據。逾
      此範圍之請求，洵無理由。
（三）不能工作之損害部分：
  １、原告主張其受傷前在吳美雲音樂教學中心（現已更名為索菲茲音樂教育聯盟）
      擔任音樂講師，年收入約為廿四萬元，則每月平均二萬元，及另外收有十一名
      家教學生，平均每月收入約為四萬零六百五十元，因此次車禍後遺症，造成其
      目前仍無法再利用其音樂專長，繼續從事音樂教學，按原告自八十八年十月廿
      九日起至九十年七月卅一日止，共已二十一個月零三天，皆無法工作，因此請
      求其工作損失；其原本每月之薪資為六萬零六百五十元，因此請求一百二十七
      萬九千五百十九元，並提出有薪資證明書及公司執照（即原證廿四）及學生家
      長所出具之學費證明書等為證（即原證十三、原證十八）。
  ２、被告則以原告所提原證廿四之證明書，仍屬私文書，且其檢具之營利事業登記
      證之營業項目並無教授鋼琴乙項，況原告亦無任何繳稅紀錄，足徵該證明書內
      容根本不實在，另學生家長所出具之學費證明書等為證（即原證十三、原證十
      八）及證人李梅芳、馮憶梅等人之證詞，亦不當然可採為有利於原告之認定。
  ３、按損害賠償本旨，既在填補被害人所受實際損害，則只要能舉證證明，而並非
      違法所得者，自可加以斟酌，不必限於報稅所得。另文書具備形式上證據力後
      ，則文書之實質證據力，自由法院根據經驗法則，依自由心證判斷之。是以被
      告雖辯稱原告所提原證廿四所檢具之營利事業登記證之營業項目並無教授鋼琴
      乙項及原告無任何繳稅紀錄。然查：依該營利事業登記證之營業項目中即有樂
      器之進出口買賣業務，而商家為求樂器之買賣商機，通常會於店家中安排有相
      關樂器教師，亦屬常情；又損害賠償亦不必限於報稅所得，亦如前述，是以被
      告此部分辯詞，均不足採。被告另辯稱商家、學生家長所出具之原告所得證明
      書及證人之證詞，亦不足以為有利原告之認定。經查：原告有在商家擔任音樂
      教職，已如前述，則自當有所得；且依商家所出具之原告薪資所得，每月二萬
      元，亦符社會一般經驗，自為可採。另原告主張其另收有十一名學生，此有各
      該學生家長所出具之證明書，復經證人林長生、李梅芳、馮憶梅、李瑜荔、宋
      文彬到庭結證屬實，而被告空言原告此部分之舉證不足採信，其辯詞亦不足採
      。
  ４、是以原告請求自八十八年十月廿九日起至九十年七月卅一日止，共二十一個月
　　　零三天之工作損失，合計共為一百二十七萬九千五百一十九元（60650×21＋
　　　「60650÷31 ×3」＝0000000），即屬有據。
（四）減少勞動能力部分：
  １、按「被害人因身體健康被侵害而喪失勞動能力所受之損害，其金額應就被害人
      受侵害前之身體健康狀態、教育程度、專門技能、社會經驗等方面酌定之，不
      能以一時一地之工作收入為準。又商人之經營能力固為勞動能力之一種，但營
      業收入乃出於財產之運用，資本及機會等皆其要素，不能全部視為勞動能力之
      所得。」，最高法院六十三年度台上第一三四九號判例參照。
  ２、原告請求因勞動能力減少之損害賠償一千零六十六萬八千零八十元。原告為五
      十二年四月九日出生，此有經核對原告證件記載於上開刑事卷宗內之資料可稽
      。原告主張計算其勞動能力至六十歲，參酌勞動基準法第五十四條規定，年滿
      六十歲者雇主得強制其退休，應認原告主張其勞動能力至六十歲，為有理由，
      被告空言辯稱計算原告勞動能力至四十歲，應不足採。是以自原告最後復健日
      九十年七月卅一日起算，原告可工作至一百一十二年四月八日退休，是以其工
      作時間尚有二百六十個月。
  ３、原告雖主張其平均每月薪資為六萬零六百五十元，惟查：原告之前揭所得，實
      係因原告於受傷前，即已實際在吳美雲音樂教學中心（現已更名為索菲茲音樂
      教育聯盟）從事音樂教學工作，且亦實際收有十一名學生，所計算出來之所得
      。然依原告之工作性質可知，其為幼兒鋼琴老師，則其學生較年長後，即不可
      能再繼續跟隨原告習琴，則原告能否保有固定學生、固定收入，即有疑義。且
      依經驗法則，人之經驗雖依年齡而增長，然體力卻隨年齡增長而遞減，且衡諸
      幼兒較能接受活潑、年輕老師之心態，則原告是否仍能擁有如現時所有之學生
      數，自令人不禁細思。是以揆諸前揭判例，本院認原告計算勞動能力減少之損
      害賠償之平均每月薪資，應以每月三萬元為宜。
  ４、原告主張其因傷造成人格異常之變化、智能嚴重受損，智商只剩下七十七分、
      記憶力下降百分之二０至四０，且經忠孝、馬偕、門諾醫院診斷為無法治癒改
      善，並經忠孝醫院、台大醫院評估原告所遺存之高級大腦異常，屬於勞工保險
      殘廢等級第三級，復依忠孝醫院於九十年九月十四日函覆本院表示，原告「無
      法學習新的事務，終身均須他人從旁協助照顧」，而主張原告之工作能力確定
      終生喪失。被告則否認原告有任何減少勞動能力之情事，縱認其勞動能力有減
      少，然原告業自承其生活自理能力無礙，且原告目前均以機車代步，且有照顧
      小孩、騎車護送上學之能力，自非原告所稱百分之百喪失勞動能力可擬。是以
      原告可以選擇再教育、轉業以從事簡單、輕便工作。經查：
  （１）原告主張前開腦傷後遺症經過台大、忠孝、馬偕、門諾等醫院之治療，仍未
        見起色，且經忠孝、馬偕、門諾醫院診斷為無法治癒改善，此有原告所提之
        門諾醫院病歷摘要及放射檢查（磁震造影）報告各乙份在卷（即原證十九）
        ，並經忠孝醫院、台大醫院評估原告所遺存之高級大腦異常，屬於勞工保險
        殘廢等級第三級，此亦有原告所提診斷書二份在卷（即原證廿、原證廿一）
        ，又依忠孝醫院所出具之勞工保險殘廢診斷書亦載明：原告職業功能、社交
        功能退化，經長期精神復健治療後，身體能力仍存，但非他人在身邊指示，
        終身不能從事任何工作（即原證十二），復參酌忠孝醫院於九十年九月十四
        日所函覆本院表示，原告「輕度殘障乃依殘障鑑定標準，病患有定向力障礙
　　　　，常時空錯亂，另有記憶力障礙，無法學習新的事務，終身均須他人從旁協
　　　　助照顧」，則原告之殘障情形，應符合勞工保險殘廢給付標準表中身體障害
　　　　系列中精神障害項目三規定，應堪認定。被告此部分之辯詞，自不足採。
  （２）是依上所述，原告生理活動範圍雖有時正常，然仍遺有定向力障礙，常時空
　　　　錯亂，另有記憶力障礙，無法學習新的事務，終身均須他人從旁協助照顧，
　　　　依忠孝醫院前揭函示，認原告之殘廢程度，應符合勞工保險殘廢給付標準表
　　　　中身體障害系列中精神障害項目三規定，受有第三級殘廢程度之損害，則其
　　　　勞動能力確實終身減損，堪認為真實。而第三級殘廢，其減少勞動能力係為
　　　　終身喪失，依霍夫曼計算法扣除中間利息（二百六十個月之霍夫曼係數為17
　　　　5.8928計算），計算原告因勞動能力減少所受薪資收入減少之損害金額應為
　　　　五百二十七萬六千七百八十四元（即月收入30000元×霍夫曼係數175.8928
　　　　＝30000×175.8928 =0000000元，元以下四捨五入）。原告請求勞動能力減
　　　　損之損害五百二十七萬六千七百八十四元之範圍內為有理由，應予准許。逾
　　　　此部分之請求，即屬無據，應予駁回。
（五）精神上之損害賠償：
  １、本件被告侵害原告之身體及健康，原告精神上自受有損害，當可請求精神上之
      損害賠償，而民法第一百九十五條第一項所賠償之金額是否相當，應斟酌雙方
      身分資力與加害程度，及其他各種情形核定相當數額，最高法院五十一年台上
      字第二二三號判例參照。
  ２、原告主張其受傷之前為一音樂工作者，然而受傷之後，卻終身無法工作，日常
      工作起居均須由他人從旁監督指導，否則無法勝任；兼之原告因聲帶麻痺導致
      呼吸困難，隨時有生命危險；又因顏面神經麻痺而遺存明顯之外觀傷害，幾達
      毀容之程度，對原本才貌雙全且正值黃金年齡的原告而言，其精神上所受到的
      損害相當重大，為此，原告爰請求被告賠償二百萬元整之慰撫金。被告辯稱其
      現罹患精神分裂症，並因中度精神障礙而領有中華民國身心障礙手冊，被告更
      因此重症而無法繼續經營公司，甚至無法勝任工作，而被告育有五位子女均未
      成年，幼子現年僅七歲，現又面臨無業窘境，只得向兄弟姐妹借貸度日等語。
      爰審酌被告公司之資本總額為五百萬元，原告之工作為鋼琴教師，因被告之侵
      權行為致造成其終身無法再從事教學工作，且日常工作起居均須由他人從旁協
      助照顧，此有忠孝醫院於九十年九月十四日函覆本院之函文在卷可參。故原告
      日後不能完全依照未發生損害前自由活動，原告生活秩序品質必差，精神、肉
      體受有痛苦，因被告之過失，致原告受傷，審酌兩造之身分、地位、經濟狀況
      、原告所受之痛苦、被告之過失情節等一切情狀，認原告此部分之請求於一百
      五十萬元之範圍內為有理由，應予准許。逾此部分之請求，即屬無據，應予駁
      回。
六、損害之發生或擴大，被害人與有過失者，法院得減輕賠償金額或免除之，為民法
    第二百十七條第一項所明定。被告以原告無照駕駛、未減速慢行、未注意車前狀
    況、未讓已達中心處開始轉彎之被告汽車先行、未繫好安全帽及未靠右行駛，抗
    辯原告就本件損害之發生與有過失，原告無照駕車之事實亦經刑事判決認定，此
    有本院八十九年度交易字第二０五號判決、台灣高等法院九十年度交上易字第二
    八三號判決在卷可參。雖其主張無照駕車僅為行政科罰事由、否認對於本件車禍
    同負肇事責任。經查：道路交通安全規則有關禁止無照駕車之規定，既為保護用
    路人之生命身體而設，原告違反保護他人之法律而無照駕駛機動車輛，依據民法
    第一百八十四條第二項規定意旨，必須證明自己為無過失，始得免於同負過咎。
    其徒執己見否認就本件車禍與有過失，主張無照駕駛僅屬行政違規云云，自非可
    採。經衡酌被告當時行車位置，顯未依道路交通安全規則第九十九條第一項第一
    款規定靠右行駛，自亦有過失，台灣高等法院九十年度交上易字第二八三號判決
    事判決亦同此認定。又被告另以原告未減速慢行、未注意車前狀況、未讓已達中
    心處開始轉彎之被告汽車先行辯稱原告亦復有過失。然查：被告主張原告未減速
    慢行，係以證人之目測為論證依據，則渠等臆測之詞，自無足取；另本件事故係
    被告疏未注意，而未讓直行車先行，已如前述，故被告此部分之辯詞，亦不足取
    。本件係被告明顯疏未注意，於車輛熄火後未注意車前狀況，讓直行車先行，貿
    然重行起步左轉，致造成本件事故，已如前述，是以原告就本件車禍的發生亦與
    有過失，亦有過失相抵原則之適用，依衡平原則，爰減輕被告賠償金額百分之二
　　十。依此計算，被告應賠償原告五百七十六萬零九百九十九元（【36093＋24840
　　0＋0000000＋0000000＋0000000】×80%＝0000000，元以下四捨五入；0000000
　　－000000（保險給付金）＝0000000）。原告請求被告給付五百七十六萬零九百
　　九十九元及自起訴狀繕本送達之翌日即八十九年十一月十七日起至清償日止按週
　　年利率百分之五計算之利息，為有理由，應予准許。逾此部分之請求，即無依據
　　，應予駁回。
七、本件事證已臻明確，兩造其餘攻擊防禦及所為之立證，核與判決基礎不生影響，
    毋庸一一論述，附此敘明。
八、兩造陳明願供擔保，聲請宣告假執行及免為假執行，就原告勝訴部分核無不當，
    分別酌定相當之擔保金額，予以准許。至於原告敗訴部分，假執行之聲請失所依
    附，應併駁回。
九、據上論結，原告之訴為一部分有理由，一部分無理由，依民事訴訟法第七十九但
    書、第三百九十條第二項、第三百九十二條，判決如主文。
中　　　華　　　民　　　國　　九十一　　年　　　八　　　月　　  八  　　日
                                        臺灣士林地方法院民事第三庭
~B法　　　官　陳梅欽
右為正本，係照原本作成。
如對本判決上訴須於判決送達後廿日內向本院提出上訴狀。
中　　　華　　　民　　　國　　九十一　　年　　　八　　　月　　十二　　　日
~B法院書記官　蔡佳君